【裁判字號】    90,台上,1475
【裁判日期】    900824
【裁判案由】    履行契約
【裁判全文】
最高法院民事判決                                九十年度台上字第一四七五號
    上  訴  人  成昌營造股份有限公司
    法定代理人  邱欽融
    被 上訴 人  臺灣省交通處公路局西部濱海公路北區工程處
    法定代理人  高邦基
    訴訟代理人  劉昌崙律師
                林聖彬律師
右當事人間請求履行契約事件，上訴人對於中華民國八十八年一月十二日台灣高等法
院第二審判決（八十七年度上字第四六號），提起上訴，本院判決如左：
    主  文
原判決廢棄，發回台灣高等法院。
    理  由
本件上訴人之法定代理人已由許朝財更換為邱欽融，被上訴人之法定代理人亦由黃開
平更換為吳進興，再更換為高邦基，茲據邱欽融、吳進興、高邦基分別先後聲明承受
訴訟，合先敘明。
上訴人主張：伊於民國八十三年六月二十八日與被上訴人訂定工程合約，承攬「西部
濱海公路台十五線66K+271─67K+500段瀝青混凝土路面鋪設工程及代辦電信管道埋設
工程」（下稱系爭工程），其中代辦電信管道埋設工程部分價金為新台幣（下同）四
百零三萬一千八百一十二元，伊於施作前開工程期間，因埋設幹管4"PT－8D自 67K+0
20起遭遇流砂，且地下水位甚高，無法挖掘設計深度埋設管道，挖掘CB29(＃2)、CB3
1(＃2)、 CB32（＃2) 等三座人孔，亦遇流砂而無法繼續施工。經台灣北區電信管理
局第三工程總隊（下稱北區電信局工程隊）、被上訴人所屬第三工務所、新竹電信局
及伊於八十三年八月二十九日及八十四年一月六日開會討論及會勘後，決定新增打拔
鋼鈑椿項目，以實做數量計價，該打拔鋼鈑椿工程屬前開合約之工程範圍以外新增工
程，依前開工程合約第十條：「工程變更：甲方（指被上訴人）對於本工程如有變更
計劃及增減工程數量之必要時，乙方（指上訴人）接得甲方通知後，須依照新計劃辦
理。……如有新增工程項目時，由雙方協議補充單價」之約定，及前開會勘會議之結
論，被上訴人應就所增加之工程費，與伊協議補充單價，詎被上訴人拒與伊就上開新
增工程進行議價等情，求為命被上訴人應就系爭工程契約中有關基礎遭遇流砂而追加
幹管用打拔鋼鈑椿九百六十米及二號人孔用打拔鋼鈑椿共三處之費用與伊協議補充單
價之判決。
被上訴人則以：上訴人所稱之鋼鈑椿，屬於擋土設施，已列入各項單價內，非新增項
目。且本件合約應以詳細價目單為主，補充說明次之，上訴人從未通知伊變更計劃，
何需補充單價。另依審計法施行細則第六十一條，及機關營繕工程及購置定製財物稽
察條例第二十一條之相關規定，一定金額以上工程辦理計畫變更時，須陳報審計機關
核定，上訴人據為請求之協調會紀錄雖未註明「須俟上級核定」，惟該協調會紀錄未
依法核定，亦不因之有效。系爭工程地質之良否，上訴人早可預知，並應自行探勘瞭
解，系爭工程係以總價決標，以實做數量結算給付價款，伊於設計時已考量相關因素
，可施工方式甚多，上訴人以某一單價不合理，要求辦理變更增加價款，顯已違背總
價決標之精神，亦違背招標之原意。至合約附件補充說明第十一條之約定，僅指施工
步驟上有問題之指示或解釋，非設計之變更等語，資為抗辯。
原審將第一審所為上訴人勝訴判決廢棄，改判駁回其訴，無非以：上訴人主張伊於施
工期間，因埋設幹管4"PT-8D自67K+020起，遭遇流砂。且地下水位甚高，無法挖掘設
計深度埋設管道，挖掘CB29(＃2)、CB31(＃2)、CB32(＃2) 等三座人孔，亦遇流砂而
無法繼續施工。嗣北區電信局工程隊、被上訴人所屬第三工務所、新竹電信局及伊先
後於八十三年八月二十九日及八十四年一月六日會勘後，決定新增打拔鋼鈑椿項目，
以實做數量計價，伊函請被上訴人辦理變更設計及協議補充單價，經被上訴人拒絕之
事實，固有工程合約影本、協調會紀錄及會勘紀錄影本、上訴人八十五年十一月六日
成字第○九一號函影本、被上訴人第三工務所八十六年三月十七日八六─二三九─
五一─四五○號函影本、台北市土木技師公會鑑定報告書可證。惟查上訴人施作前開
工程期間，埋設幹管4"PT－8D自67K+020 起遭遇流砂，且地下水位甚高無法挖掘設計
深度埋設管道，挖掘CB29(＃2)、CB31(＃2)、CB32(＃2) 等三座人孔，遇流砂現象而
無法繼續施工，而無法依其預計之施工方法繼續施工，為上訴人自承，是其改用打拔
鋼鈑椿施工，僅係擋土設施之施工方法之改變，並非新增工程項目，尤非被上訴人所
新增項目，是被上訴人抗辯打拔鋼鈑椿屬系爭工程合約中之各項單價所包含之擋土設
施費之擋土設施，非新增項目，自屬有據。台北市土木技師公會鑑定結果固稱：「綜
上審究遭遇流砂所施工之幹管用打拔鋼鈑椿９６０公尺及２號人孔用打拔鋼鈑椿三處
，因非屬於工程合約第四條第一項所訂『詳細價目單』內『附註』所稱『零星工料費
、排水費、擋土設施費、管理費』中一般所約定之簡易擋土設施，應屬於特殊之擋土
設施，按新增項目，實作數量計價。」等語，無非以原設計及預算編列之擋土設施，
僅屬簡易之擋土設施，屬非必要性之擋土設施，而實際施工打拔鋼鈑椿費用，遠超過
原施工預算編列之擋土費用，故變更設計所採用鋼鈑椿施工方法，屬非簡易擋土設施
，應以新增獨立項目方屬合理云云，是其認定係屬新增項目，係以原預算所編列之經
費，與採用打拔鋼鈑椿之施工方法所需費用顯不相當，為其依據，但不論以簡易設施
或以打拔鋼鈑椿之施工方法，均為擋土設施之施工方法，故台北市土木技師公會鑑定
，應指就其施工費用而言，如以打拔鋼鈑椿之施工方法，應屬新增獨立項目處理，方
屬合理之問題。本件兩造之工程合約未以獨立項目處理，是否合理，上訴人於參與投
標時，並未表示異議，既屬擋土設施之不同施工方法，並非被上訴人所新增工程項目
，至為明顯，鑑定報告認新增項目，自不足取。至為解決遭遇流砂之問題，經北區電
信局工程隊、被上訴人所屬第三工務所、新竹電信局及伊於八十三年八月二十九日及
八十四年一月六日開會討論及會勘後，決定新增打拔鋼鈑椿項目，以實做數量計價。
但查開會討論及會勘結果，僅屬兩造之相關人員會勘所各自表示之意見或研商之結論
，未經兩造之負責人正式簽名同意前，難認屬兩造工程合約之一部分，自無拘束雙方
之效力，上訴人依此主張被上訴人同意新增打拔鋼鈑椿項目，並以實做數量計費，亦
無可取。從而上訴人本於承攬契約之法律關係，請求被上訴人協議補充單價，不應准
許等詞，為其判斷之基礎。
惟查系爭工程合約第十條已約定：「工程變更：甲方（被上訴人）對本工程如有變更
計劃及增減工程數量之必要時，乙方（上訴人）接得甲方通知後，須依照新計劃辦理
。……如有新增工程項目時，由雙方協議補充單價」；施工補充說明第十一條約定：
「代辦管線工程施工時，各項施工步驟或有疑問不明之處，應以管線單位指派之監工
人員所指示辦理。」(見一審卷九、五七頁)；而依卷附八十三年八月二十九日西部濱
海公路台十五線 66K+271-67K+500段瀝青混凝土鋪設工程代辦電信管道埋設工程幹管
 4"PT-8D,4"PT-6D埋設遭遇流砂研議替代原設計方案協調會紀錄結論一欄記載：「(1)
承商施工埋設幹管4"PT-8D自67K+020起遭遇流砂，且地下水位甚高無法挖掘設計深度
埋設管道，挖掘CB29(#2)、CB31(#2)、CB32(#2)三座人孔亦如此，無法繼續施工，經
現地再挖掘，確定遭遇流砂。(2)擬比對照台十五線 78K+020-79K+280段及台十五線79
K+280-82K+800 段電信管道遭遇流砂處理方式，新增打拔鋼鈑樁項目（點井抽水不另
計價），以實做數量計價。由公路局西濱公路北區工程處第三工務所比照前項工程預
算單價編列概算表，所需經費由電信三總隊陳報電信管理局核准後撥款辦理。」，及
八十四年一月六日同上工程幹管4"PT×8D遭遇流砂第二次會勘紀錄會勘結果記載：「
1.經試挖乙處於挖深一‧二公尺處即遭遇流砂現象，同意以新增打拔鋼鈑樁項目方式
施工（點井抽水不另計價），並以實做數量計價。2.由公路局西濱公路北區工程處第
三工務所比照前項工程預算單價編列概算表，函送電信三總隊辦理撥款。」（見一審
卷一四至一五頁）；被上訴人所屬第三總隊均派員參加上開協調會及會勘。另北區電
信管理局工程總隊八十四年二月二十一日北三工工四字第○六八○號函覆被上訴人
所屬第三工務所謂：「有關貴所代辦IFNXXE46K台15線66K代辦管道工程，部分路段遭
遇流砂致需變更設計新增打拔鋼鈑椿費用三百四十一萬四千五百一十一元乙案，本總
隊同意辦理。」，被上訴人並先後於八十四年三月二十八日以工00－000－00
－000、同年五月二十三日以工00－000－00－000函報公路局亦稱：「
因該工程施工時遭遇流砂，經會同電信單位兩次現場勘驗並試挖後，決定新增打拔鋼
鈑椿，並扣除原單價分析中之擋土費用及安全設施意外損失費用，需增加費用計三百
四十一萬四千五百一十一元，由台灣北區電信管理局第三工程總隊負責」、「查本工
程代辦電信管道工程合約內，並無『打拔鋼鈑項目』，僅在詳細價目單位附註『各項
單價均包含零星工料費，安全措施意外損失、排水費、擋土設施費、管理費及利潤在
內』，今因該工程施工時遭遇流砂，經與委辦單位兩次會勘，又經委辦單位同意增列
打拔鋼鈑椿及『減列擋土設施及安全設施費』等項，其中第三項原為各種管道埋設
及人孔埋設單價價內均已包含擋土設施及意外損失等費用，特增列『減列擋土設施及
安全設施費』之項目，故並無與合約精神牴觸之處」等語（見一審卷一○八、一○九
、一一二、一一五頁）；證人即中華電信股份有限公司第三工程處工程師蕭秀春並證
稱：「依系爭工程合約原證一附註，本件仍屬於變更設計而需新增費用。」，證人張
錦楓證稱：「鋼鈑椿與擋土設施不大相同，因為沒有遭遇流沙，擋土設施是比較簡易
，深度與強度不一樣，本件系爭工程是預期沒有流砂情況之下做擋土設施。」（見一
審卷四八、五○頁）各等語。再依台北巿土木技師公會鑑定報告以：由原設計預算書
項目可見，施工預算明細表內之預鑄２號人孔項目單價為三三四○七元，而依其工程
單價分析表可知，此單價係包括挖方、填砂、廢土處理……等擋土設施共十二項，其
中擋土設施費為一六○○元，占單價比例不到百分之四‧八，如與巿價相當之變更設
計預算書編列每座人孔之打拔鋼鈑費用為四三一一二元比較，僅占四％，可見每座人
孔實際施工擋土所需費用已遠超過原施工考量之擋土設施費用，再以幹管 4"PT-8D項
目之單價為二七七八元，而依工程單價分析表可知，擋土設施費為二八○元，占單價
比例約百分之十，若與巿價打拔鋼鈑椿每公尺三四○○元比較，僅為其八％，故其實
際施工打拔鋼鈑椿費用，已遠超過原施工預算編列擋土費用，由此比較，可知原設計
預算所採用之擋土設施是屬於簡易擋土，故未列為獨立項目，僅與其他「零星工料、
意外損失、排水費、管理費、及利潤」項目，並列在單價分析表中，由此可知變更設
計所採用鋼鈑椿施工方式，屬非簡易擋土設施。由第一次變更設計預算明細表可見，
第二十項幹管用打拔6M鋼鈑費用0000000元及二十一項#2人孔用打拔鋼鈑椿一
二九三三六元，兩者合計0000000元，與原工程合約總造價0000000元
相較，為其八八‧四％，占原工程合約總造價近百分之九十，屬主要工程項目，應以
新增獨立項目處理方屬合理。再依據台北市工料分析手冊之規定，工程人員於測量時
，應勘測基地土質情況作為編製預算之參考，必要時應在設計前進行鑽探以瞭解地質
情況，即挖方工程應於規劃設計時進行地質鑽探，若地質不良有異於普通土採用之簡
易擋土，則應預先規劃擋土設施於設計圖上或於設計圖註明地質狀況，使承商得知地
質情形，以研其施工法及成本，若未特別表示，工程慣例一般係以普通土視之，且地
下水位及地質，若不鑽探取樣試驗，憑表面無從研判，若以自行前往勘查或其他理由
要求承商憑目視研判，瞭解地下水位及地質為流砂是不合理，故地質不良因素要難歸
責乙方等情，因認此項遭遇流砂所施工之幹管用打拔鋼鈑椿 960公尺及２號人孔用打
拔鋼鈑椿三處，不該屬於工程合約第四條第一項所訂詳細價目單內附註所稱『零星工
料費、排水費、擋土設施費、管理費』項目，而應屬於變更設計之新增項目（見外放
上開鑑定報告八至一三頁）等證據以觀。上訴人主張上開打拔鋼鈑椿工程，並非工程
詳細價目表及設計圖上所記載之工程項目，而為前開合約工程範圍外之新增工程，即
非全屬無據。乃原審對上開有利上訴人之證據恝置不論，僅以上開協調會、勘查會議
紀錄未經兩造負責人正式簽名同意，難認屬兩造合約之一部分及台北市土木技師公會
鑑定報告僅以原預算編列之經費與採用打拔鋼鈑椿所需費不相當，認屬新增項目不足
取，而為上訴人敗訴之判決，自嫌率斷，難昭折服。上訴論旨，指摘原判決不當，求
予廢棄，為有理由。
據上論結，本件上訴為有理由。依民事訴訟法第四百七十七條第一項、第四百七十八
條第一項，判決如主文。
中      華      民      國     九十     年      八      月    二十四    日
                              最高法院民事第六庭
                                  審判長法官  吳  正  一
                                        法官  劉  福  來
                                        法官  鄭  玉  山
                                        法官  葉  勝  利
                                        法官  高  孟  焄
      右正本證明與原本無異
                                              書  記  官
中      華      民      國     九十     年      九      月     十九     日


司法院資訊處製作；財團法人民間司法改革基金會備份。
